臺灣高等法院高雄分院刑事判決　　　　95年度上訴字第2195號
上　訴　人　臺灣高雄地方法院檢察署檢察官
上　訴　人
即　被　告　甲○○
上　訴　人
即　被　告　乙○○
上二人共同
指定辯護人　樓嘉君律師
上列上訴人因被告殺人未遂等案件，不服臺灣高雄地方法院95年
度訴字第1356號中華民國95年10月12日第一審判決（起訴案號：
臺灣高雄地方法院檢察署94年度偵字第28195 號），提起上訴，
本院判決如下：
    主  文
原判決撤銷。
甲○○、乙○○共同殺人，未遂；甲○○處有期徒刑柒年；乙○○處有期徒刑陸年。
    事  實
一、甲○○與乙○○係兄弟關係，因其等母親伍梁美所有而座落
    高雄市○○區○○段227 之3 地號土地，遭台灣高雄地方法
    院強制執行而由丙○○與石素英共同出資，以石素英名義標
    得。嗣因地上物為甲○○所有，因而丙○○要求石素英對甲○○提起拆屋還地之訴，並於勝訴後之民國94年2 月間請求
    法院強制執行上開拆屋還地之判決，因而引生甲○○與乙○○2 人對丙○○心生怨懟。適於94年10月2 日下午5 時30分
    許，甲○○與乙○○2 人見丙○○獨自駕駛自用小客車沿高
    雄市○○區○○路往大坪頂方向行進，旋基於共同殺人之犯
    意聯絡，由甲○○攜帶不明刀械1 把（未扣案），分騎2 部
    機車尾隨在丙○○之後。尾隨至高雄縣大寮鄉○○段1253地
    號農地時，為丙○○所查覺，丙○○旋迴車準備離去，惟遭
    乙○○所騎乘機車擋在上開小客車前方，而稍有停頓；此時
    ，甲○○即趁隙至丙○○所駕駛上開小客車駕駛座旁車窗。
    丙○○察覺情勢不對而欲從駕駛座之右側車門離去，乙○○
    即對丙○○恫稱：「跑的話，就開槍打死你」等語，而甲○○即持上開不明之刀械，往坐在車內之丙○○之頸部、胸部
    及腹部等人體要害砍刺，並稱：「你會標我的厝，今天就要
    讓你死」等語，致丙○○受有左側胸部和腹部穿刺傷併左腎
    切割傷及大小腸穿孔，撕裂傷頸部6 公分、左前臂6 公分及
    1 公分、左背2 公分及右手2 公分等傷害。嗣丙○○為求保
    命，猛踩油門駕車逃離現場，前往高雄市政府警察局小港分
    局高松派出所報案，經警送醫急救治療，方倖免於難。
二、案經丙○○訴由高雄縣政府警察局林園分局報請臺灣高雄地
    方法院檢察署檢察官偵查起訴。
    理  由
一、程序方面：
  (一)證人即告訴人丙○○、證人石素英於偵查中向檢察官所為之
    陳述，均有證據能力：查證人即告訴人丙○○於94年12月15
    日偵查中向檢察官所為之陳述及證人石素英於95年3 月14日
    偵查中向檢察官所為之陳述，均係被告以外之人於審判外之
    言詞陳述，渠等就與待證事實有重要關係之親身知覺、體驗
    事實為陳述時，均係居於證人之地位，並經檢察官告以具結
    之義務及偽證之處罰，經渠等具結，而於負擔偽證罪之處罰
    心理下所為，均係經以具結擔保其證述之真實性。又司法實
    務運作上，咸認偵查中檢察官向被告以外之人所取得之陳述
    ，原則上均能遵守法律規定，不致違法取供，其可信性極高
    ，因而明定除顯有不可信之情況者外，得為證據。亦即，被
    告以外之人於偵查中依法應具結者已具結，向檢察官所為之
    陳述，原則上具有證據能力，於例外「顯有不可信之情況」
    ，始不具證據能力。證人即告訴人及證人石素英於偵查中向
    檢察官所為之陳述，皆無證據顯示係遭受強暴、脅迫、詐欺
    、利誘等外力干擾情形，或在影響其心理狀況致妨礙其自由
    陳述等顯不可信之情況下所為，且均查無受其他不當外力干
    擾之情形，既均無顯不可信之情況，證人即告訴人丙○○及
    證人石素英於偵查中向檢察官所述，自均有證據能力。
  (二)高雄市立政府警察局小港分局受理各類案件紀錄表及高雄市
    立小港醫院病患丙○○就醫病歷資料，均有證據能力：按除
    顯有不可信之情況外，公務員職務上製作之紀錄文書、證明
    文書；及從事業務之人於業務上或通常業務過程所需製作之
    紀錄文書、證明文書亦得為證據，刑事訴訟法第159 條之4
    第1 款、第2 款分別定有明文。查高雄市立政府警察局小港
    分局受理各類案件紀錄表，係警察機關受理民眾報案時，依
    規定所須填製之制式三聯報告單，乃屬公務員職務上製作之
    記錄文書；而高雄市立小港醫院病患丙○○就醫病歷乃負責
    為告訴人診斷病情之醫師，依其所見所為之紀錄文書，核渠
    等本質，乃為被告以外之人於審判外之書面陳述，依刑事訴
    訟法第159 條第1 項之規定，原不具證據能力；惟高雄市立
    政府警察局小港分局受理各類案件紀錄表性質上，為從事公
    務之人依其職權所為，與其責任、信譽有關，若有錯誤、虛
    偽，公務員可能負擔刑事責任及行政責任，從而其正確性高
    ，且該等文書經常處於可公開檢查之狀態，設有錯誤甚易發
    現而予糾正；另高雄市立小港醫院病患丙○○就醫病歷資料
    ，則為從事業務之人為維護業務之信用性及業務之正當運作
    所為之機械性連續記載，是上開二種文書應符合刑事訴訟法
    第159 條之4 第1 款、第2 款所示之文書，且查無其他顯有
    不可信之情況，自得成為傳聞例外之文書而有形式上證據能
    力。
二、訊據上訴人即被告甲○○固坦承有於上開事實欄所述之時、
    地，持刀砍刺告訴人丙○○，造成告訴人受有如事實欄所述
    之傷害等事實，惟矢口否認有何殺人之犯行，辯稱：其與告
    訴人因購地糾紛，一言不合，遭告訴人痛擊頭部，一時氣憤
    ，遂持刀相向，僅意在威嚇告訴人，未料在爭奪刀械拉扯過
    程中，不小心傷害告訴人，並無致告訴人於死之意思云云。
    另上訴人即被告乙○○固亦坦承有於上開時間到達案發現場
    之事實，惟矢口否認有何殺人犯行，辯稱：當日見甲○○與
    告訴人在談話，即先行離去，並未參與甲○○之犯行云云。
三、經查：
  (一)被告甲○○、乙○○兄弟因告訴人丙○○標購其母之土地，
    進而執行拆屋還地而生糾紛，遂於94年10月2 日下午5 時30
    分許，騎乘機車尾隨告訴人丙○○至高雄縣大寮鄉○○段12
    53地號農地，由被告甲○○手持不明刀器砍刺告訴人丙○○
    ，致告訴人丙○○受有左側胸部和腹部穿刺傷併左腎切割傷
    及大小腸穿孔，撕裂傷頸部6 公分、左前臂6 公分及1公 分
    、左背2 公分及右手2 公分等傷害，嗣因告訴人丙○○逃離
    現場至派出所報案，嗣經警送醫急救，方倖免於難等情，迭
    據證人即告訴人丙○○於偵訊、原審審理及本院審理時證述
    綦詳，且被告甲○○於警詢、偵訊、原審法院及本院審理中
    亦坦承：其持刀傷害告訴人之事實，復有高雄市政府警察局
    小港分局受理各類案件紀錄表（附於警詢卷第4 頁）、高雄
    市立小港醫院病患丙○○就醫病歷（附於偵查卷外另行1冊
    ）各1 份及台灣高雄地方法院不動產權利移轉證書、民事判
    決、執行命令各1 份（附於原審卷第127 至129 頁）等在卷
    可資佐證。是被告甲○○因告訴人丙○○標購其母之土地乙
    事引生糾紛，進而持刀揮砍告訴人丙○○成傷等情，應堪信
    為真實。
  (二)至於被告甲○○係以傷害之犯意或殺人之犯意而為之乙節。
    被告甲○○固辯稱：其係拉扯中不小心傷及告訴人云云；而
    其辯護人亦稱：被告甲○○僅意在傷害告訴人，並無致告訴
    人死亡之主觀犯意云云。惟查：
  (1)按刑法上殺人與傷害致人於死之區別，本視加害人有無殺人
    之犯意為斷，被害人所受傷害之程度及部位，固不能據為認
    定有無殺人犯意之唯一標準，但被害人所受傷害之程度、部
    位，及加害人之下手情形如何，於審究犯意方面，仍不失為
    重要參考（最高法院20年非字第104 號判例、87年度臺上字
    第4494號判決可資參考）。另查殺人未遂、傷害之區別，端
    賴行為人行為時，究出於殺人或傷害之犯意而定。至殺人犯
    意之存否，固係隱藏於行為人內部主觀之意思，被害人傷痕
    之多寡、受傷處所是否即為致命部位、傷勢輕重程度、加害
    人下手情形、所用兇器為何，並與被害人曾否相識、有無宿
    怨等情，雖不能執為區別殺人與傷害之絕對標準，然仍非不
    得盱衡審酌事發當時情況，觀其行為動機，視其下手情形、
    用力輕重、砍向部位之手段，佐以其所執兇器、致傷結果、
    與被害人之關係暨行為後之情狀等予以綜合觀察論斷。
  (2)次按人體頸部、胸腔、腹腔有心臟、肺臟、腎臟、大小腸等
    重要器官，又佈有主要血管，若持銳利刀器猛力揮砍他人頸
    部、胸部及腹部要害，均足以發生死亡之結果，為一般正常
    之人所明知。本件案發當時，被害人丙○○坐於汽車駕駛座
    內手無寸鐵，而被告甲○○在車外竟持不明之刀器，從車外
    朝告訴人頸部、胸部及腹部等要害處砍刺，造成告訴人受有
    左側胸部和腹部穿刺傷併左腎切割傷及大小腸穿孔，撕裂傷
    頸部6 公分、左前臂6 公分及1 公分、左背2 公分及右手2
    公分之傷害，已如前述。是以告訴人丙○○之上述傷情觀之
    ，被告甲○○所持之刀械應係銳利之刀器；且接連數刀砍殺
    之部位盡係人之頸部、胸部及腹部等要害處，並深及腎臟、
    大小腸等器官，顯然可見被告甲○○當時持刀殺人時下手之
    兇猛；再者，被告甲○○係一正常智識之成年人，對於其持
    刀器朝告訴人丙○○要害處連刺砍數刀之行為，將導致他人
    死亡結果之發生可能性，應不能謂無預見，而竟仍悍然為之
    ，足徵被告甲○○實具殺人之故意，且其殺意極堅，甚為灼
    然。
  (3)再徵諸被告甲○○手持不明刀械連續刺砍告訴人時，口呼：
    「你會標我的厝，今天就讓你死」等語，已據證人即告訴人
    丙○○於原審及本院審理時證述綦詳（見原審審判筆錄及本
    院審判筆錄）又被告甲○○與告訴人丙○○間確實存有因土
    地拍賣糾紛長達2 年之久，雙方經數度協商未果，遂由證人
    石素英取得拆屋還地之勝訴判決，將於94年11月進行執行等
    情，業據證人即被害人丙○○於偵訊時證述綦詳（見偵訊卷
    第7 頁），核與證人石素英於偵訊時證述之情節相符（見偵
    訊卷第51頁），復有原審法院92年訴字第2466號民事判決及
    執行命令影本各1 份在卷足憑（附於偵查卷第37至40頁、原
    審卷第127 至129 頁），故被告甲○○與告訴人間確係積怨
    已深，是有強烈加害於告訴人丙○○之主觀動機無訛。
  (4)被告甲○○雖辯稱：其係因與告訴人丙○○搶奪刀械，遂不
    小心割傷告訴人丙○○云云。惟查，被告甲○○於警詢時先
    稱：告訴人拉其進車子，以拳頭打其頭頂一下，致其有腦震
    盪後遺症，其掙開後就拿刀子對告訴人亂揮云云（見警詢筆
    錄第16頁）；嗣於偵訊及原審審理時改稱：當時其靠近告訴
    人所駕駛之自用小客車駕駛座旁之車窗與告訴人談話，2 人
    一言不合，告訴人遂徒手毆打其頭部云云（見偵訊筆錄第16
    頁、見原審審判筆錄第79頁），被告甲○○所言前後已有不
    一，即有可疑。雖被告甲○○另有提出之大仁醫院診斷證明
    書雖載有：腦震盪後遺症等情，有上開診斷證明書1 紙在卷
    足憑，惟上開診斷證明書為94年11月15日開立，且其上所載
    被告甲○○之應診日期為94年11月14日，距離案發時間已逾
    1 個多月，應無法證明被告甲○○上開傷勢確係告訴人於94
    年10月2 日所為。況查，案發當時，告訴人丙○○坐在自用
    小客車內，而被告甲○○騎乘機車在外等情，已為證人即告
    訴人丙○○於本院審理中證述甚明，亦為被告甲○○所不爭
    執。是告訴人丙○○當日端坐在其所駕駛自用小客車駕駛座
    內，既未下車，則其手足延伸範圍有限，根本不可能將被告
    甲○○毆成腦震盪之理。再者，如前所述，告訴人端坐於車
    內，而被告甲○○在車外，因而如依被告甲○○所言因雙方
    互有拉扯而不小心所傷，則被害人梁財受傷之部位應係在手
    部或身體前面而已，但依告訴人丙○○之受傷部位觀之，1
    刀刺中左胸部下腋處、1 刀刺中腹部，而該等部位依告訴人
    丙○○當時之位置（端坐車內），其身體左側緊鄰車門，而
    前方有方向盤，按理應均不易為刀器所直接刺中，除非故意
    趁隙為之，即如告訴人丙○○所言被告甲○○拿出刀子往窗
    戶內朝伊刺下去等情（見本院審判筆錄），甚至其中左胸部
    下腋處1 刀，正可印證告訴人丙○○見被告甲○○從左邊持
    刀揮刺，本能驚嚇反應下，身體往右邊閃躲，因而露出左胸
    部下腋處空隙，始遭被告甲○○刺中。換言之，依告訴人丙○○受傷之部位觀之，被告甲○○應係蓄意持刀刺殺告訴人
    丙○○，並非不小心傷害之。被告甲○○上開所辯，純屬避
    重就輕之詞，不足為信。
  (三)至於被告乙○○有無參與殺害告訴人丙○○之犯行乙節。按
    意思之聯絡並不限於事前有所謀議，即僅於行為當時有共同
    犯意之聯絡者，亦屬之，且其表示之方法，亦不以明示通謀
    為必要，即相互間有默示之合致，亦無不可（最高法院73年
    臺上字第2364號判例意旨參照）。查被告乙○○、甲○○尾
    隨告訴人行至高雄縣大寮鄉○○段1253地號農地，為告訴人
    丙○○所查覺，迴車準備離去之際，由被告乙○○阻擋告訴
    人車前去路，並揚言：「跑的話，就開槍打死你」等語，致
    告訴人丙○○心生畏懼因而停車等情，已據證人即告訴人丙○○於警詢、偵訊、原審及本院審理時證述綦詳（見94年11
    月25日警詢筆錄、同年12月15日偵訊筆錄、原審95年8 月22
    日審判筆錄及本院審判筆錄），則被告乙○○既與被告甲○○同行尾隨告訴人丙○○至上開地號農地，並於上開杳無人
    煙之農地，由被告乙○○在車前阻擋告訴人之去路；被告甲○○則手持刀刃刺殺告訴人丙○○，並出言恫嚇告訴人丙○○，顯然被告2 人就殺害告訴人丙○○之犯行，已有分工之
    行為。雖被告乙○○辯稱：因其欲向被告甲○○借錢，遂尾
    隨被告甲○○至高雄縣大寮鄉○○段1253地號農地，見被告
    甲○○與告訴人丙○○在路邊談論事情，遂先離開云云，惟
    查：
  (1)案發當時被告乙○○確曾出現在現場之事實，為被告乙○○
    於本院準備程序中自認，並列為不爭執事項，是告訴人丙○○證述曾在現場見到被告乙○○乙事，應非虛妄。再者，告
    訴人丙○○係駕駛自用小客車，而被告甲○○係騎乘機車，
    按理被告甲○○之機車應無法追及告訴人丙○○之汽車，除
    非告訴人丙○○之汽車受到阻擋時，始有可能停頓而讓被告
    甲○○有機可乘，是告訴人丙○○證稱：伊因被告乙○○阻
    擋其去路，至其無法迴車開過去等語，亦符合常理。況且，
    被告乙○○如果真係要向其兄長即被告甲○○借錢，理應於
    被告甲○○家中等候即可，根本無出外尋找被告甲○○之必
    要；又果真被告乙○○確有急用，須馬上出外尋找被告甲○○借錢，因而在外恰巧見到被告甲○○，但既然已尋得被告
    甲○○，則豈有反而一言不發又默默自行離去之理。是被告
    乙○○上開所辯，顯有違常理，實難採信。
  (2)至於證人即同案被告甲○○於原審審理時雖證稱：當日其與
    告訴人丙○○在講話，有看到被告乙○○騎車行經該地，距
    離其等約5 、6 公尺，被告乙○○在路口看一下就走了，未
    聞被告乙○○言及：「跑的話，就開槍打死你」云云。然查
    ，被告甲○○所稱其尾隨告訴人丙○○行至上開農地，與告
    訴人丙○○談論買回土地乙事，已為告訴人丙○○於原審審
    理證述中一再否認（見原審筆錄第103 頁），且告訴人丙○○既已要求其共同投資人石素英應儘解決該事，並且已獲得
    拆屋還地之勝訴判決，亦經台灣高雄地方法院民事執行處即
    將執行在際，則告訴人豈有可能再與被告甲○○談論土地買
    回之事宜？是證人即同案被告甲○○所言，應係為迴護其弟
    被告乙○○所為不實之陳述，不足為對被告乙○○有利之證
    據。
  (3)又被告乙○○之辯護人辯稱：告訴人明知被告兄弟來者不善
    ，豈有輕易停車讓被告甲○○靠近車窗之理；又告訴人既可
    趁隙逃逸，告訴人不可能在被告乙○○攔車時不逃，反於受
    傷後，駕車閃避被告乙○○所騎乘之機車後逃離之理云云為
    辯。然查，被告乙○○於告訴人丙○○迴車準備離去之際，
    向告訴人丙○○恫嚇稱：「跑的話，就開槍打死你」等語，
    告訴人丙○○遂心生畏懼而停留現場等情，已如前述。衡情
    常人孤身經他人追躡至野外，受此言語威嚇，因心生畏懼而
    無法立即反應，洵屬正常。而告訴人丙○○因被告甲○○殺
    傷後，疼痛難耐旋即駕車逃離現場等情，亦據證人即告訴人
    丙○○於原審審理時結證綦詳（見原審筆錄第109 頁），揆
    情度理告訴人丙○○即已遭殺傷，當然不顧一切後果而逃離
    ，亦與常情相符。是辯護意旨徒以告訴人在事態未明之際，
    未能立即採取防衛措施而為巧辯，亦無可採。
  (4)又被告乙○○之辯護人辯稱：被告乙○○倘係同夥，豈有未
    採取任何行動之理云云。惟查，被告乙○○與被告甲○○尾
    隨告訴人丙○○，並以機車阻擋告訴人丙○○去路，復出言
    威嚇告訴人，致使被告甲○○趁隙殺傷告訴人得逞等情，已
    如前述，凡此種種均為被告乙○○參與殺害告訴人之分工行
    為表現，豈能謂被告乙○○未採取任何行動？是被告乙○○
    之辯護人上開所辯，亦不足採。
  (四)綜上所述，被告甲○○持刀殺傷告訴人丙○○乙事，應係被
    告2 人基於共同殺人之犯意聯絡下，分由被告乙○○則以機
    車阻擋告訴人之去路；再由被告甲○○下手實行殺人行為以
    遂行之。是被告2 人就共同殺人犯行，顯具有犯意聯絡及行
    為分擔。
四、核被告2 人所為，係犯刑法第271 條第2 項、第1 項之殺人
    未遂罪。又被告2 人就殺人之犯行，互有犯意聯絡及行為分
    擔，應為共同正犯。至於被告甲○○、乙○○於行兇之同時
    ，出言恫嚇告訴人之行為；及被告乙○○以機車阻擋告訴人
    之行為，均屬殺人行為之一部份，故不另論被告2 人有關刑
    法第305 條之恐嚇危害安全罪及被告乙○○有關刑法第305
    條之強制罪。又被告2 人已著手於殺人行為構成要件之實行
    ，而未致告訴人死亡之結果，其行為尚屬未遂，依修正前刑
    法第26條前段之規定，按既遂犯之刑減輕之。又依最高法院
    第8 次刑事庭會議決議：「新法施行前，犯法定本刑為死刑
    、無期徒刑之罪，有減輕其刑之原因者，新法施行後，應依
    新法第2 條第1 項之規定，適用最有利於行為人之法律」，
    本件自應適用修正前刑法第26條前段、第64條第2 項、第65
    條第2項之規定，減輕其刑，較有利於被告，併予明。
五、原審據以論處被告2 人罪刑，固非無見；惟查：被告2 人所
    為係犯刑法第271 條第2 項、第1 項之殺人未遂罪，且為共
    同正犯。原判決變更檢察官之起訴法條，僅論被告乙○○共
    同傷害罪，容有未合。檢察官執此上訴，指摘原判決不當，
    為有理由；而被告2 人上訴意旨否認犯罪，指摘原判決不當
    ，則為無理由；惟原判決既有上開可議之處，自應由本院將
    原判決撤銷改判。爰審酌被告2 人不知理性解決糾紛，反挾
    怨報復告訴人，甚而持刀殺人，刀刀盡中要害，手段兇殘，
    雖未造成死亡之結果，但已讓告訴人身體至今仍深受刀傷之
    苦，迄在復健、治療中；且案發之今亦未與被害人達成和解
    ，賠償告訴人醫藥費用，並犯後聯手掩飾犯行，未見悔意；
    及被告甲○○下手行兇、被告乙○○阻擋告訴人之逃路等分
    工行為；併其生活狀況、品行、智識程度等一切情狀，分別
    量處被告2 人如主文第2 項所示之刑，以示儆懲。另被告甲○○所有而持以砍殺告訴人丙○○之不詳刀器1 把，業已丟
    棄而尋找不著，已據被告甲○○於警詢中供明（見警詢卷第
    16頁），且迄今復未扣案，堪認已滅失而不存在，爰不為沒
    收之諭知，併此說明。
據上論結，應依刑事訴訟法第369 條第1 項前段、第364 條、第
299 條第1 項前段，刑法第2 條第1 項前段、第28條、第271 條
第2 項、第1 項，修正前刑法第26條前段，判決如主文。
本案經檢察官陳國全到庭執行職務。
中　　華　　民　　國　　96　　年 　　2 　　月　　15　　日
                  刑事第四庭    審判長法  官  蕭權閔
                                      法  官  林水城
                                      法  官  吳進寶
以上正本證明與原本無異。
如不服本判決應於收受本判決後10日內向本院提出上訴書狀，其
未敘述上訴理由者，並得於提起上訴後10日內向本院補提理由書
狀（均須按他造當事人之人數附繕本）「切勿逕送上級法院」。
中　　華　　民　　國　　96　　年 　　2 　　月　　15　　日
　　　　　　　　　　　　　　　　　　　書記官  林佳蓉
附錄本判決論罪科刑法條：
中華民國刑法第271 條（普通殺人罪）
殺人者，處死刑、無期徒刑或10年以上有期徒刑。
前項之未遂犯罰之。
預備犯第1 項之罪者，處2 年以下有期徒刑。
